【裁判字號】    90,上更(一),802
【裁判日期】    901030
【裁判案由】    妨害自由等
【裁判全文】
臺灣高等法院刑事判決                            九十年度上更(一)字第八二號
    上  訴  人
    即  被  告  甲○○
                乙○○
右上訴人因妨害自由案件，不服台灣板橋地方法院八十六年度訴字第一三二號，中華
民國八十六年八月二十八日第一審判決（起訴案號：台灣板橋地方法院檢察署八十五
年度偵字第一０三九三號），提起上訴，經判決後，由最高法院發回更審，本院判決
如左：
    主  文
原判決關於甲○○妨害自由暨執行刑及乙○○部分，均撤銷。
甲○○共同以非法方法剝奪人之行動自由，累犯，處有期徒刑伍月，如易科罰金，以
佰元折算壹日。
乙○○共同以非法方法剝奪人之行動自由，處有期徒刑月，如易科罰金，以佰元
折算壹日。
扣案之電擊棒貳支，球棒支，均沒收。
    事  實
一、甲○○於民國八十四年間，因妨害自由案件，經台灣板橋地方法院判處有期徒刑
    三月，於八十四年十一月七日執行完畢。乙○○於八十三年間，因傷害案件，經
    台灣台北地方法院判處拘役二十日，於八十四年四月二十八日執行完畢，均不知
    悔悟。甲○○與乙○○等因與黃耀源有仇隙，遍尋黃耀源無著，於八十五年四月
    二十六日二十時三十分許，夥同另五名不詳年籍之成年男子，基於共同之犯意，
    分乘二部小客車，持甲○○所有之電擊棒二支、球棒三支，至臺北縣土城市○○
    路與裕民路路口，由其中四人下車將騎乘機車黃耀源之友人丁○○攔下，其中一
    名不詳姓名之男子持球棒毆打丁○○左手臂、左小腿等處，致丁○○受有左尺骨
    骨折之傷害，另三名男子則強行脫下丁○○之外套，蓋住丁○○頭部，由乙○○
    與三名不詳之男子將丁○○推上汽車，強押至台北縣板橋市○○路雅哥汽車旅館
    房間內，非法剝奪丁○○之行動自由。在該房間內脅迫丁○○脫去衣褲（僅餘內
    褲），再以毛巾反綁丁○○之雙手，逼問黃耀源之下落，丁○○表示不知，其中
    一男子，以電擊棒電擊丁○○之身體，並以剃刀剃去丁○○之眉毛。甲○○、乙○○並強迫丁○○打電話找黃耀源未果，復又駕駛小客車強押丁○○至台北縣板
    橋市○○路四九三巷十四號黃耀源之住處尋找未著。甲○○、乙○○要求丁○○
    留下呼叫器號碼，其中一名不詳姓名之男子向丁○○恫稱：「要隨CALL隨回，我
    們是天道盟板橋分堂，要找你很簡單，如找不到黃耀源，下次再找你會更慘」等
    語，因未能尋得黃耀源，甲○○、乙○○等人始於同年月二十七日凌晨二時許，
    在臺北縣板橋市○○路與龍興街路口附近，將丁○○釋放。嗣丁○○、黃耀文檢
    舉甲○○持有槍枝、子彈，台北縣板橋市○○路一七八號鐵工廠ＰＵＢ為天道盟
    太陽會聚會處所，經警於同年月二十二日至上址查獲甲○○、乙○○，並搜出甲○○所有之卡賓槍子彈（另經法院處理）及電擊棒二支、球棒三支扣案。
二、案經被害人丁○○訴由臺北縣警察局移送臺灣板橋地方法院檢察署檢察官偵查起
    訴。
    理  由
一、訊據上訴人即被告甲○○、乙○○均矢口否認有妨害自由之犯行，被告甲○○辯
    稱：八十四年四月二十六日晚上，與女友丙○○等人一起打麻將，沒有去強押丁○○，也不認識丁○○，警方在鐵工廠ＰＵＢ查獲扣案之電擊棒是以前保全人員
    所留下的，球棒則是黃耀源來砸店時所留下，不是我的云云；被告乙○○辯稱：
    八十四年四月二十六日晚上，我與友人戊○○吃飯飲酒，並未強押丁○○，警方
    查扣之電擊棒，球棒非我所有云云。
二、經查：
（一）右揭犯罪事實，即告訴人丁○○於上揭時地為被告甲○○、乙○○及其他不詳
      姓名之人，持球棒毆打成傷強押至雅哥賓館，脅迫說出黃耀源之去向，並脫去
      衣褲（僅餘內褲）、以毛巾反綁雙手、電擊棒電擊身體、剃刀剃去眉毛，強迫
      打電話找黃耀源未果，嗣又遭強押上車至黃耀源之板橋市○○路四九三巷十四
      號住處尋找未著，甲○○等人要求丁○○留下呼叫器號碼，一名不詳姓名之男
      子向丁○○恫稱：要隨CALL隨回，我們是天道盟板橋分堂，要找你很簡單，如
      找不到黃耀源，下次再找你會更慘等語，至八十五年四月二十七日凌晨二時許
      ，始在板橋市○○路與龍興街路口附近獲釋等情，業據告訴人丁○○於警訊及
      偵查中指訴歷歷，並指證被告等無訛（見偵查卷第三頁至第六頁、第五十五頁
      至第五十七頁正面，第五十九頁），且有告訴人受傷至臺北縣板橋醫院治療之
      診斷證明書附卷可憑。
（二）本件復為警於上揭地點查獲被告二人，並當場搜出球棒三支、電擊棒二支可資
      佐證，被告甲○○於搜舉現場坦承為其所有，簽名搜索扣押筆錄可證。
（三）被告甲○○、乙○○二人經送請法務部調查局進行測謊，經測試結果：「乙○○稱：(一)沒有押丁○○至汽車旅館，(二)沒有以球棒打丁○○，經測試呈情緒波
      動反應，應係說謊。甲○○稱：(一)沒有押丁○○至汽車旅館，(二)沒有以球棒打
      丁○○，經測試呈情緒波動反應，應係說謊」，有法務部調查局陸(三)字第八
      六０四九００七號鑑定通知書在卷可查。告訴人於警訊及偵查中指訴被告甲○○、乙○○押人，應無錯誤。
（四）至告訴人於審理時雖改稱：不是被告甲○○、乙○○押我，我在警訊及偵查中
      係指認照片，高度是像開庭的人，但聲音不像，檢察官給我看的是照片云云；
      惟其仍指證其於警訊及偵查中所述遭人毆打強押上車載至雅哥賓館逼問黃耀源
      去向之指述，確屬實情，且承認曾指認被告甲○○、乙○○等人之照片無訛（
      見原審八十六年三月二十日、八十六年七月三十日訊問筆錄）。所述其遭人毆
      打強押尋找黃耀源之被害過程前後相符，並無歧異。再觀以告訴人之左尺骨骨
      折之傷害，核與其所指訴遭人以球棒毆打所應有之傷情相符。且承辦之警察張
      文賢及被告等也均稱告訴人於警訊除指訴渠等照片，也有指認渠等本人（見原
      審卷第九十一頁、本院九十年十月二十三日審判筆錄），足認告訴人所述遭人
      毆打、強押至雅哥賓館之情節，當非設詞誣陷之語。其事後改稱不是被告等所
      為，與其警訊及偵查中所述不符，當係恐遭被告等報復，害怕迴護之詞，不足
      採信，應以其警訊及偵查中所述與事實相符為可採。至證人張文賢對告訴人指
      訴經過是否確定，有不同陳述，惟亦稱時間太久，忘記了（見原審卷第九十二
      頁）。則證人張文賢因時間經過不能記憶之陳述，不足為被告等有利之認定，
      而應依當時筆錄記載為可採。
（五）被告等聲請傳訊證人丙○○、戊○○證明八十四年四月二十六日晚間與渠等在
      一起，不可能分身犯案云云。經本院傳訊上開證人，並不能確知當日是否與被
      告等在一起，僅稱平日均與被告等在一起云云，並不足為被告等有利之證明。
（六）綜上所述，被告甲○○、乙○○所辯，應屬事後卸責之詞，均不足採，渠等罪
      證明確，犯行洵堪認定，應予依法論科。
三、核被告王粱毅、乙○○所為，均係犯刑法第三百零二條第一項之以非法方法剝奪
    人之行動自由罪。被告二人與另五名不詳姓名成年男子間，有犯意之聯絡及行為
    之分擔，均為共同正犯。按刑法第三百零二條之以其他非法方法剝奪行動自由罪
    之其他非法方法，包括私行拘禁以外之強暴脅迫等一切非法方法，行為人縱令於
    以非法方法剝奪被害人行動自由犯行之持續中，又以加害生命、身體之事恐嚇、
    脅迫被害人，聽從任由行為人押往他處或聽從行為人之指示，惟該恫嚇、脅迫之
    行為，應包含於行為人妨害被害人行動自由之同一意念中，縱其該部分所為，合
    於刑法第三百零五條之恐嚇危害安全之情形，仍應視為剝奪行動自由之部分行為
    ，無另論刑法第三百零五條恐嚇危害安全罪之餘地。又刑法第三百零二條之妨害
    自由罪，係妨害他人自由之概括規定，故行為人具有一定目的，以非法方法剝奪
    人之行動自由者，除法律別有處罰較重之規定（例如略誘及擄人勒贖等罪）應適
    用各該規定處斷外，如以使人行無義務之事或妨害人行使權利為目的，而其強暴
    脅迫已達於剝奪人之行動自由之程度即祇成立本罪，不應再依同法第三百零四條
    論處。（最高法院二十九年上字第三七五七號、七十四年度台上字第三四０四號
    、判例意旨參照）。被告甲○○、乙○○等人，於剝奪告訴人之行動自由後迄釋
    放告訴人之間，所為之恐嚇或脅迫等行為，與其等剝奪告訴人行動自由之目的，
    係為逼使告訴人尋得黃耀源或說出黃耀源之下落，被告甲○○、乙○○於妨害告
    訴人行動自由犯行繼續中，所為之恐嚇、脅迫之行為，自包含於剝奪告訴人行動
    自由犯行之同一意念中，縱其等所為，合於刑法第三百零五條恐嚇危害安全及刑
    法第三百零四條第一項之脅迫使人行無義務之事等情形，仍應為剝奪行動自由犯
    行所吸收。公訴人認被告甲○○、乙○○另犯同法第三百零四條第一項之罪，尚
    有未洽，因公訴人認其與有罪部分為牽連犯裁判上一罪案件，依法無庸為無罪之
    判決。被告甲○○於八十四年間，因犯妨害自由案件，經原審法院判處有期徒刑
    三月，八十四年十一月七日執行完畢，有臺灣高等法院檢察署刑案紀錄簡覆表在
    卷可考，五年以內再犯有期徒刑以上之本案之罪，應論以累犯，並依法加重其本
    刑。
四、公訴意旨另以，被告甲○○、乙○○等人，持球棒毆傷告訴人及剃除告訴人眉毛
    之行為，另涉有刑法第二百七十七條第一項之普通傷害罪嫌。惟告訴乃論之罪，
    告訴人於第一審辯論終結前得撤回其告訴。又告訴乃論之罪，未經告訴或其告訴
    經撤回者，應諭知不受理之判決，刑事訴訟法第二百三十八條第一項、第三百零
    三條第三款定有明文。本件告訴人告訴被告甲○○、乙○○傷害部分，起訴書認
    係觸犯刑法第二百七十七條第一項之普通傷害罪，依同法第二百八十七條前段之
    規定，須告訴乃論。茲據告訴人於原審法院撤回告訴，有撤回告訴狀在卷足稽，
    因公訴意旨認被告甲○○、乙○○傷害部分，與前開論罪科刑之妨害自由部分，
    有牽連犯之裁判上一罪關係，自無庸另為不受理之諭知。
五、原審對被告等為有罪科刑之判決，固非無見。惟查：（一）被告犯罪後，刑法第
    四十一條業於九十年一月十日修正公布，同年月十二日施行。關於易科罰金之折
    算標準，其中法定本刑要件部分，由原三年以下有期徒刑之罪，提高為五年以下
    有期徒刑之罪，經比較新舊法之結果，以裁判時之新法有利於被告，依刑法第二
    條第一項前段規定，自應適用裁判時之新法。原審於判決時不及比較適用，尚有
    未合。（二）被告犯罪所用且扣案之電擊棒、球棒，原審未諭知沒收，亦嫌欠洽
    。（三）被告甲○○為累犯，依法應加重其刑，又提供犯罪所用之電擊棒、球棒
    ，情節較重，原審對被告甲○○、乙○○，均量處有期徒刑五月，自失其均衡，
    而無可維持。被告等上訴意旨，仍執前詞，否認犯罪，雖不足採，但原判決既有
    可議，自應由本院將原判決關於甲○○妨害自由暨執行刑部分及乙○○部分撤銷
    改判。爰審酌被告等之素行、犯罪之情節、犯罪後之態度及其他一切情狀，分別
    量處如主文第二、三項所示之刑，並依現行法律規定，諭知易科罰金之折算標準
    。扣案之電擊棒二支，球棒三支，為被告等犯罪所用之物，屬被告甲○○所有，
    業據其於警搜索扣押時坦承，簽名筆錄在卷，應依法宣告沒收。
六、據上論斷，應依刑事訴訟法第三百六十九條第一項前段、第三百六十四條、第二
    百九十九條第一項前段、刑法第二十八條、第三百零二條第一項、第四十七條、
    第二條第一項前段、第四十一條第一項、第三十八條第一項第二款、罰金罰鍰提
    高標準條例第一條前段、第二條，判決如主文。
本案經檢察官柯麗鈴到庭執行職務。
中      華      民      國    九十    年    十      月       三十       日
                            臺灣高等法院刑事第五庭
                                審判長法  官  曾  德  水
                                      法  官  楊  貴  雄
                                      法  官  趙  功  恆
右正本證明與原本無異。
如不服本判決應於收受送達後十日內向本院提出上訴書狀，其未敘述上訴之理由者並
得於提起上訴後十日內向本院補提理由書（均須按他造當事人之人數附繕本）。
                                      書記官  孫  佩  琳
中      華      民      國    九十    年    十      月       三十       日
附錄本案論罪科刑法條全文：
刑法第三百零二條第一項
私行拘禁或以其他非法方法，剝奪人之行動自由者，處五年以下有期徒刑、拘役或三
百元以下罰金。


司法院資訊處製作；財團法人民間司法改革基金會備份。
